最高法院民事判決　　　　　　　　　 110年度台上字第2367號
上　訴　人　新北市政府財政局

法定代理人　李泰興
訴訟代理人　許淑華律師
　　　　　　黃世昌律師
被 上訴 人　合康工程顧問股份有限公司

法定代理人　陳秀嬪
被 上訴 人　洪冠屏
共　　　同
訴訟代理人　郭詠晴律師
上列當事人間請求調整損害金事件，上訴人對於中華民國110年2
月3日臺灣高等法院第二審更審判決（109 年度上更二字第49號）
，提起上訴，本院判決如下：
    主  文
原判決關於調整損害金給付期間至民國一○二年八月五日、命上
訴人給付新臺幣貳仟零叁拾萬叁仟貳佰陸拾玖元之備位追加之訴
及該訴訟費用部分廢棄，發回臺灣高等法院。
    理  由
本件被上訴人主張：被上訴人合康工程顧問股份有限公司（下
  稱合康公司）為「新北市○○區○○段000 地號等29筆土地都
  市更新事業計畫案」（下稱系爭都更案）之實施者。上訴人所
  管理門牌新北市○○區○○路0巷0至0號等7筆市有建物（下稱
  系爭建物），遭合康公司所僱工人不慎拆除，乃對於被上訴人
  洪冠屏提出毀壞建築物罪嫌之刑事告訴。嗣兩造於民國101年8
  月9 日在新北市新店區調解委員會進行調解，因伊認知系爭都
  更案之權利變換案（下稱系爭權利變換案）即將通過，乃同意
  連帶賠償自同年月1 日起，至系爭權利變換案核定公告日或系
  爭都更案撤銷日止，以每日新臺幣（下同）8169元計算之賠償
  金，並與上訴人簽訂101年刑調字第467號調解書（下稱系爭調
  解）。系爭調解成立後，系爭權利變換案於同年12月20日雖經
  新北市都市更新審議委員會（下稱系爭審委會）審查通過，因
  新北市政府以系爭審委會係有條件通過權利變換審查為由，拒
  絕即為核定公告，而發生訂約當時不可預料之情事。伊持續給
  付賠償金迄至105 年10月31日止，遠逾系爭建物價值，足認依
  原有法律效果履行顯失公平等情。爰依民法第227條之2第1 項
  規定，於原審追加備位聲明，求為將系爭調解第2 項之給付期
  間末日調整至102年8月5 日，並主張於給付期間調整後，依不
  當得利之法律關係，求為命上訴人給付自同年月6日起至109年
  4 月30日止溢付之賠償金2030萬3269元之判決（被上訴人就原
  審駁回其請求將系爭調解第2項之給付期間末日調整為101年12
  月20日之上訴、追加先位聲明請求給付調整後溢付金額2133萬
  5138元本息敗訴部分，未據聲明不服，非本院審理範圍，下不
  贅述）。
上訴人則以：系爭調解已載明給付期間末日，被上訴人簽訂前
  已得預見系爭審委會將作成附條件決議，新北市政府未即為核
  定公告系爭權利變換案，並非不可預料之情事。且新北市政府
  於102年8月5 日將碧潭吊橋包含坐落系爭都更案基地之錨碇墩
  座（下稱系爭墩座）指定為市定古蹟，不影響系爭審委會所為
  附條件決議，系爭都更案之都市更新事業計畫（下稱系爭事業
  計畫）本有變更可能，非因碧潭吊橋指定為市定古蹟所造成，
  係因被上訴人遲延提出變更設計方案所致，自無情事變更原則
  適用。又被上訴人依情事變更原則請求法院增加給付，乃形成
  之訴，系爭調解第2項所約定屬不及1年之定期給付債權，依民
  法第126條規定，除斥期間應為5年，其遲至109年7月31日始追
  加此部分主張有情事變更原則適用，已逾除斥期間而消滅等語
  ，資為抗辯。
原審准被上訴人備位追加之訴，將系爭調解第2 項之給付期間
  末日調整至102年8月5 日，及命上訴人返還溢付賠償金2030萬
  3269元。理由如下：
㈠系爭調解第1、2項所載以每日8169元計算之金額，為上訴人因
  系爭建物遭合康公司人員拆除所受相當租金之損害，乃以合康
  公司所提拆遷安置標準為基礎，經被上訴人同意以每坪每月租
  金1500元計算，得出每日給付金額為8169元等情，為兩造所不
  爭。
㈡新北市政府古蹟歷史建築聚落暨文化景觀審議委員會（下稱文
  資委員會）於102年8月5 日指定碧潭吊橋（含系爭墩座）為市
  定古蹟後，於103 年12月25日審議確認古蹟保存範圍為系爭墩
  座前後10公尺、左右3 公尺及確定古蹟定著土地所涉地號，於
  104年4月8 日重新公告，合康公司則將系爭事業計畫原規劃之
  都更建物「距離系爭墩座位置之最近距離為60公分，距離纜線
  之最近距離為56.37 公分」，修正退縮至文資委員會所公告「
  系爭墩座前後10公尺，左右3 公尺」以外範圍，經文資委員會
  於108年6月13日決議同意。則系爭墩座於102年8月5 日指定為
  市定古蹟後，合康公司須將系爭事業計畫、權變計畫原規劃內
  容做大幅度變更，且重新舉辦公聽會、公開展覽、聽證、估價
  ，並取得一定比率之私有土地、私有合法建築物所有權人數及
  所有權面積之同意等法定變更事業計畫及權變計畫程序。惟兩
  造所參與之新北市政府系爭都更案都市更新專案小組於100 年
  11月8日至101年6月27日期間召開之4次會議及相關工作會議，
  均未曾討論碧潭吊橋指定為市定古蹟乙事，顯見此非兩造簽訂
  系爭調解時所得預料，係不可歸責兩造之事由，如仍依系爭調
  解第2 項所約定給付期間之末日為系爭權利變換案核定公告日
  或系爭都更案撤銷日，即顯失公平，此部分自有民法第227 條
  之2 情事變更原則之適用。
㈢又上訴人以系爭調解為執行名義，持續執行受償，權利之行使
  並未完結底定，無從起算本件被上訴人依情事變更原則請求減
  少給付之權利；況被上訴人於103年3月10日起訴時即主張有情
  事變更原則之適用，雖至原審方追加以碧潭吊橋於102年8月 5
  日指定為市定古蹟日作為情事變更之時點，仍無礙其起訴時已
  行使民法第227條之2第1 項形成權之認定。上訴人辯以被上訴
  人遲至109年7月31日始追加主張有情事變更原則適用，該形成
  權已逾5年除斥期間而消滅云云，即屬無據。
㈣綜上，系爭調解於101年8月9日成立後，碧潭吊橋於102年8月5
  日始經指定為市定古蹟，有情事變更原則之適用。被上訴人於
  原審追加備位聲明，依民法第227條之2第1 項規定請求將系爭
  調解第2項之給付期間末日調整至102年8月5日，並依同法第17
  9條規定請求上訴人返還自同年月6日起至109年4月30日止溢付
  之不當得利金額2030萬3269元部分，為有理由等詞，為其判斷
  之基礎。
本院廢棄發回之理由：
㈠按當事人依民法第227條之2情事變更原則規定，請求法院增減
  給付者，乃形成之訴。該形成權之除斥期間，雖法無明定，然
  審酌本條係為衡平而設，且規定於債編通則，解釋上應依各契
  約之性質，參考債法就該契約權利行使之相關規定定之。而關
  於除斥期間之起算，則應以該權利完全成立時為始點。至於權
  利何時完全成立，則應依個案情節，妥適認定。又法院為增減
  給付之形成判決確定後，其就該增減給付之請求權始告確定發
  生，該請求權之時效始能起算。故當事人提起訴訟倘包含形成
  之訴及給付之訴，是否逾除斥期間或請求權消滅時效期間，自
  應分別認定各該權利完全成立、得行使時之始點及期間以為判
  斷。
㈡查原審以上訴人執系爭調解為執行名義仍持續受償，上訴人權
  利行使未完結底定，無從起算被上訴人請求法院核定減少給付
  之除斥期間，且被上訴人於103年3月10日起訴時已行使民法第
  227條之2第1 項之形成權，而認本件被上訴人依情事變更原則
  所為減少給付之請求，並無上訴人所辯已逾5 年除斥期間而消
  滅等語。惟原審既認上訴人可執系爭調解為執行名義向被上訴
  人取償，似認上訴人已得依系爭調解約定對被上訴人為權利之
  行使，為何又以上訴人權利行使未完結底定，而認無從起算除
  斥期間？究竟上訴人權利得否行使？何時底定？該形成權之除
  斥期間及期間如何起算？攸關被上訴人依民法第227條之2第 1
  項情事變更原則所為之請求，是否已逾除斥期間而消滅之認定
  ，原審對此未詳加研求審認，徒以上訴人權利行使未底定、被
  上訴人起訴時已主張該條規定為由，逕謂被上訴人請求未逾除
  斥期間，所為不利於上訴人之判決，自嫌速斷。本件被上訴人
  請求法院核定減少給付已否逾除斥期間，及其可否另依不當得
  利法律關係請求返還溢付款項，相關事實不明，尚待原審調查
  審認，本院無從為法律上之判斷。上訴論旨，指摘原判決不利
  於己部分為不當，求予廢棄，非無理由。末查，本件尚有事實
  認定未明，無於本院行法律審言詞辯論必要，附此敘明。至被
  上訴人請求返還溢付金額部分，似屬給付之訴，時效如何適用
  ，案經發回，宜注意及之。
據上論結，本件上訴為有理由。依民事訴訟法第477條第1項、
  第478條第2項，判決如主文。
中    華    民    國   111    年    6     月    1     日
                      最高法院民事第六庭
                          審判長法官  魏  大  喨  
                                法官  李  寶  堂  
                                法官  李  文  賢  
                                法官  高  榮  宏  
                                法官  林  玉  珮  
本件正本證明與原本無異
                                      書  記  官
中    華    民    國   111    年    6     月    7     日